【裁判字號】    96,訴,1358
【裁判日期】    970327
【裁判案由】    侵權行為損害賠償
【裁判全文】
臺灣板橋地方法院民事判決              96年度訴字第1358號
原      告  丁○○○
訴訟代理人  周嬿容律師
被      告  乙○○
訴訟代理人  沈志成律師
            張錦春律師
上列當事人間請求侵權行為損害賠償事件，經本院於民國97年3
月6日言詞辯論終結，判決如下：
    主  文
被告應給付原告新台幣貳拾伍萬零伍拾柒元及自民國九十六年七
月十一日起至清償日止，按週年利率百分之五計算之利息。
原告其餘之訴駁回。
訴訟費用由被告負擔十分之三，餘由原告負擔。
本判決第一項得假執行；但被告如以新台幣貳拾伍萬零伍拾柒元
為原告預供擔保後，得免為假執行。
原告其餘假執行之聲請駁回。
    事  實 及 理  由
甲、程序方面：
    原告起訴聲明原為請求被告給付新台幣（以下同）512,646
    元及遲延利息，嗣於96年12月13日當庭具狀變更為875,685
    元及遲延利息，核其仍係本於同一侵權行為損害賠償法律關
    係，並未變更訴訟標的，而僅係擴張其應受判決事項之聲明
    ，依民事訴訟法第255 條第1 項第3 款規定尚屬無礙，應予
    准許。
乙、實體方面：
一、原告起訴主張：原告為辦理辦桌外燴業務，於民國95年2 月
    20日下午4 時許，由業主之子甲○○帶領下，以手推車搬運
    外燴材料，經由屋外旁側巷道進入台北縣樹林市○○街○ 段
    303 巷20號業主房屋後側，下貨後欲自該18號及20號兩屋間
    之巷道離開時，竟遭隔鄰被告所飼養在同巷18號房屋後側之
    黑色土狗無故攻擊狂咬雙腿，並拖行至被告18號房屋後側，
    造成原告兩側小腿因而受有多處撕脫性深裂傷併皮膚、皮下
    組織及筋膜壞死，範圍分別為20×6 公分及8 ×6 公分。原
    告因此傷害，住院治療接受清創手術及植皮手術，於95年3
    月2 日出院後仍續接受門診治療，因而受有支出醫療費用
    損害64,777元。前往就醫交通費用損害4,200 元（每次
    200 ×21次＝4200）。由家屬照顧看護2 個月所受損害
    31,680 元 （基本工資每月15840 ×2 個月＝31680） 。
    於2 個月內均無法工作須另雇工代工29天共計支出72,500元
    （每日工資2500×29＝72500） 。原告受傷後雙下肢活動
    受影響，其勞動能力前6 個月減少40% ，其後長期減少80%
    ，以每月基本工資15,840元計算至我國女性平均餘命77.81
    歲，原告計受有勞動能力減少損害402,528 元【（15840 ×
    40% ×6個 月）＋（15840 ×20% ×10個月）＋（17280 ×
    20% ×96個月）＝402528】。原告因遭被告之土狗攻擊受
    傷臥病達2 個月不能行動，現仍在門診中，至今仍心有餘悸
    ，且受傷部位每因天氣濕冷即有酸痛難耐之後遺症，身心受
    有重大痛苦，因而請求精神慰撫金30萬元。為此爰依民法第
    190 條第1 項、第193 條第1 項、第195 條第1 項之侵權行
    為損害賠償規定，聲明求為判決被告應給付原告875,685 元
    及自起訴狀繕本送達被告之翌日起至清償日止按週年利率百
    分之5 計算之利息，並願供擔保請准宣告假執行。
二、被告則以：原告雖遭被告所飼養之黑色土狗咬傷，惟被告係
    為防宵小而飼養該黑狗，如有陌生人闖入，該黑狗即會以吠
    聲示警，且被告平日均用鐵鍊綁住黑狗，避免其恣意攻擊咬
    傷他人，被告確已盡相當管束義務，係被告未經許可無故進
    入被告房屋後院，其聽到狗吠聲竟未行停止進入，致遭咬傷
    ，被告自無須負賠償責任。而原告請求賠償之29日雇工代工
    薪資72,500元之收據並非真正且有違常情而屬不實。另醫療
    費用中有關儒宏參藥行藥帖費用48,000元並非必要醫療支出
    ，且交通費用4,200 元部分原告亦未提出證據證明確有實際
    支出，難認實在。而原告所受傷害並非永久不能回復，且年
    歲已超過65歲而無勞動能力，自無勞動能力減損可言。另原
    告請求精神慰撫金亦過高，況縱認被告就本件傷害發生有過
    失，但被告未經許可無故進入被告房屋後院，致遭咬傷亦與
    過失而主張過失相抵等等語為辯。因而聲明請求駁回原告之
    訴及假執行之聲請，並陳明如受不利判決願供擔保請准宣告
    免為假執行。
三、查原告主張於95年2 月20日下午4 時許遭被告所飼養之黑色
    母土狗咬傷，致兩側小腿因而受有多處撕脫性深裂傷併皮膚
    、皮下組織及筋膜壞死，範圍分別為20×6 公分及8 ×6 公
    分之事實，已據原告提出財團法人恩主公醫院（下稱恩主公
    醫院）診斷證明書2 紙、受傷部位照片6 紙為證，並為被告
    所不爭，足認真實。兩造所爭執而應審究者乃為：原告是否
    係無故侵入被告房屋後院始遭黑狗咬傷，就該損害發生有無
    與有過失？被告是否已盡其動物占有人之相當注意之管束義
    務？原告求償各項費用、金額是否有理由？
四、按動物加損害於他人者，由其占有人負損害賠償責任。但依
    動物之種類及性質已為相當注意之管束，或縱為相當注意之
    管束而仍不免發生損害者，不在此限，民法第第190 條第1
    項定有明文。是受害人苟證明動物加損害於己之事實存在，
    ，即得請求動物占有人負損害賠償責任，如動物占有人抗辯
    損害之發生其已為相當注意之管束或縱為相當注意之管束仍
    不免發生損害或其他不可歸責於己事由所致，即應由其負舉
    證責任，如未能舉證證明，自不能免責。此乃與一般侵權行
    為以故意或過失不法侵害他人之權利為成立要件，故主張對
    造應負侵權行為責任者，應就對造之有故意或過失負舉證責
    任不同，二者舉證責任分配原則之規定尚屬有間。查被告對
    原告主張於95年2 月20日下午4 時許遭被告所飼養之黑色母
    土狗咬傷之事實，既已不爭，而抗辯其已盡相當注意管束，
    係原告未經許可無故侵入其房屋後院所致，而主張免責，則
    揆之前開說明，被告自應就其抗辯之免責事由負舉證責任。
    經查本件在場證人即甲○○已結證稱「因為我家後面剛好有
    瓦斯爐，所以就請原告在後面煮食。當時原告是與我先推一
    桶肉來，然後原告說還要再去推第二桶肉來，我就在點火，
    正在點火，間隔不過一、二秒，我就聽到原告的叫聲，發現
    她被狗咬。我只知道原告當時被咬的時候，是躺在被告家後
    門口，但為何會躺在那個位置我就不知道原因。」「離二家
    之間防火巷約有三米左右，當時原告被咬時候，我是在我家
    後面，距離原告被咬的地點約有十米，當時我在後面幫忙點
    瓦斯爐的火，當時我是背對著原告，所以我聽到原告叫聲，
    回頭就看到原告被狗咬到。」「原告躺的位置就是被告書狀
    附圖的被告房屋正後門口，腳朝附圖標示Ａ的方向，頭是朝
    著我家後方。」（見本院96年11月29日言詞辯論筆錄），而
    證人甲○○住居之20號房屋與被告住居18號房屋之間巷道寬
    約1.35公尺，兩屋後側（院）係屬相通，僅以活動帆布相隔
    ，原告遭狗咬傷時，兩屋間帆布係屬半開，並未完全阻隔，
    ，已據本院到場勘驗屬實，有本院97年1 月11日勘驗筆錄及
    證人甲○○在場指明、現場照片可憑。則依當時情形，原告
    既係由證人甲○○帶領下，以手推車搬運外燴食材，經由屋
    外旁巷道進入系爭20號房屋後側，下貨後欲行離開再搬運第
    二趟時，始遭被告飼養黑狗咬傷，而當時證人甲○○既陪同
    在場，雖係背對被告正在點火，但相距僅約10公尺，時間不
    過一、二秒間隔，衡情原告於有業主近距離在場，且正忙於
    食材準備工作，自無任意無故侵入被告18號房屋後側之理。
    而原告事後倒地位置雖係在被告18號房屋後門口，但原告已
    指稱係遭該黑狗拖行所致，而衡之台灣地區一般土狗雖不高
    大，但多體健有力，原告上開主張尚非與常情有違。至被告
    雖另抗辯當時該黑色母土狗係加鐵鍊拴於地上之鐵索上，活
    動範圍不可能達於原告主張之被咬時兩屋間之巷道等情，而
    經本院到場勘驗結果，被告飼養之黑色母狗，乃係以頸上鐵
    鍊拴於兩端以螺絲釘固定在地上之鐵索，以供犬隻在地上鐵
    索長度之範圍內來回活動，其地上鐵索末端之螺絲釘距離原
    告主張被咬位置乃有3.7 公尺，而勘驗時該黑色母狗頸上鐵
    鍊僅有1.4 公尺長，被告因而主張該黑色母狗加計1.4 公尺
    鐵鍊不可能咬到3.7 公尺外原告，應係原告侵入被告屋後門
    始遭咬等情，但原告已抗辯勘驗時該黑色母狗頸上鐵鍊已較
    其遭咬傷時為短，而被咬傷當時該黑色母狗頸上鐵鍊究係多
    長，證人甲○○勘驗時已在場證稱時間太久不太記得，鐵鍊
    是否另加接麻繩已無印象等語，雖又證稱印象中與現在差不
    多云云，但其既無法明確肯認確定實際長度，自難以據以認
    定原告被咬時該黑色母狗頸上鐵鍊僅有1.4 公尺長，再參酌
    被告既係該黑色母狗之飼主，而該黑色母狗頸上鐵鍊又係活
    動式可自地上鐵索拆解更換，被告本可自行隨時調整更換其
    長度而限制其活動範圍，自難徒以本院事後勘驗時該黑色母
    狗頸上鐵鍊僅有1.4 公尺，即謂原告遭咬傷時該黑色母狗不
    可能活動至兩屋間巷道，而指係原告無故侵入其屋後門口，
    被告所辯係原告無故侵入其後院始遭狗咬傷而據以免責云云
    ，尚屬不能證明。而被告既自認其所以飼養該黑色母狗，係
    用以防範宵小盜賊，則該黑色母狗顯具有相當攻擊危險性當
    為被告所明知，而系爭18號及20號兩屋間巷道既係供人出入
    ，兩屋後側又係相通，被告未適當限制該具有攻擊性黑色母
    狗活動範圍，又未將該黑色母狗套上口套，已據其自認，自
    難認被告已盡其相當注意之管束義務，被告辯稱其已盡相當
    注意之管束義務，並無可歸責事由及原告亦與有過失云云，
    均不足採。
五、按「不法侵害他人之身體或健康者，對於被害人因此喪失或
    減少勞動能力或增加生活上之需要時，應負損害賠償責任。
    」、「不法侵害他人之身體、健康、名譽、自由、信用、隱
    私、貞操，或不法侵害其他人格法益而情節重大者，被害人
    雖非財產上之損害，亦得請求賠償相當之金額。」民法第19
    3 條第1 項、第195 條第1 項前段分別定有明文。本件被告
    所占有飼養之犬隻咬傷原告而加損害於原告之身體健康，揆
    之前開說明，自應負賠償責任。茲就原告據以請求被告賠償
    之項目及金額審酌如下：
  (一)醫療費用64,777元部分：原告主張其因此所受支出醫療費用
    就其中16,777元部分，已據原告提出恩主公醫院醫療費用收
    據21紙及進安大藥局收據2 紙為證，並為被告所不爭，核均
    屬必要之醫療及輔助品費用，自應准許。惟就所支出之儒宏
    蔘藥行之藥帖費用48,000元部分，雖據原告提出儒宏蔘藥行
    收據1 紙為證，但已為被告否認為必要之費用，而查儒宏蔘
    藥行僅係一中藥零售商號，並非醫療院所，原告雖主張所購
    買藥帖之中藥均具有「消腫、傷口不愈、筋骨疼痛」之藥效
    ，並據提出藥單1 紙云云，惟縱認上開藥單所載中藥具有該
    療效，但原告是否有服用該藥品之必要以適應其病症，仍須
    經主治醫師以專業知識判斷，原告既未經合格醫師開立處分
    箋，徒以個人主觀認知自己有服用上開中藥之必要，自難認
    係屬必要之醫藥費用支出，是該48,000元藥帖費用支出，核
    非必要自不能准許，原告聲請將該藥單送請鑑定其藥效云云
    ，尚無必要，併予敘明。從而原告得請求之醫療費用為16,
    777 元，超過部分不能准許。
  (二)看護費用31,680元部分：查原告主張因本件傷害其住院及休
    養期間共計2 個月，因行動不便，生活無法自理而需他人看
    護等情，而依上開恩主公醫院診斷證明書所載，原告係95年
    2 月20日至95年3 月2 日住院，並於95年2 月22日接受清創
    手術及植皮手術等情，另本院函詢恩主公醫院結果亦以「患
    者（即原告）因兩側下肢皆有傷口，因此在日常生活起居上
    較受限制，一般植皮傷口，約須四至六週休養，以使所植皮
    膚癒合穩定（依年齡而定，年輕則休養期短，高齡則休養期
    較長）。在兩個月休養期的前四至六週仍以有專人照護生活
    起居較適宜，以避免發生各項合併症。」（見該院96年11月
    19日（96）恩醫事字第1538號函覆之病歷摘要），本院審酌
    原告係27年1 月28日生，當時已68歲，年齡較長，且手術住
    院達12天，所受傷勢非輕，而需較長休養期，在休養期之前
    六週自有專人照護之必要，另住院期間當亦有專人照護之必
    要，是原告主張其住院及休養期間共2 個月（8 週）須有專
    人照護之必要，自屬可採。復按「親屬間之看護，縱因出於
    親情而未支付該費用，然其所付出之勞力，顯非不能以金錢
    為評價，此種基於身分關係之恩惠，自不能加惠於加害人，
    而應比照一般看護情形，認被害人受有相當看護費之損害，
    命加害人賠償，始符民法第193 條第1 項所定『增加生活上
    需要』之意旨」（最高法院89台上字第1749號判決要旨參照
    ）。是原告主張其上開2 個月期間雖未另行聘請看護，而係
    由其家屬本於親情放下工作照顧原告，衡情自屬有據，是原
    告自得請求相當看護費用損害賠償。而原告主張看護費用每
    月以基本工資15,840元計，則以每月30日計，平均每日為
    528 元，此尚未逾現今一般市場行情，核屬相當，是原告得
    請求2 個月之看護費損害為31,680元（15840 ×2=31,680）
    ，核屬有據，應予准許。
  (三)交通費用4,200 元部分：原告主張其前往恩主公醫院治療時
    因行動不便須搭車前往，以每趟來回計程車費用200 元計，
    其就診21次，計為4,200 元等情。被告則抗辯原告並未提出
    計程車費用收據以證明其損害。經查本院函詢恩主公醫院結
    果乃以「（原告）出院後，返診時需有交通工具接送，不宜
    自行往返，此段期間約為四至六週」（見前引函復病歷摘要
    ），則依上情以6 週計算，原告自95年3 月2 日出院後計算
    6 週後為至95年4 月13日，而依原告提出恩主公醫院門診醫
    療費用收據所載，其上開6 週期間門診日期分別為95年3 月
    6 日、8 日、10日、13日、17日、22日、27日及95年4 月10
    日，共計8 次，則原告主張須搭車接送21次云云，就超過部
    分尚不足採。而原告主張自其住處搭乘計程車至恩主公醫院
    就診車費為每次來回共200 元車資之事實，已據被告所不爭
    （見本院96年12月13日言詞辯論筆錄），足認為真，而原告
    雖未能提出計程車費用收據為證，但已主張係由原告之夫開
    車接送往返，並應比照前開親屬間看護之判決意旨認此種基
    於親情身分關係之恩惠，自不能加惠於加害人，而仍應賠償
    ，本院認核屬有據並為可採，從而原告得請求之交通費用損
    害應為1,600 元（200 ×8 ＝1600），超過部分尚不能准許
    。
  (四)勞動能力喪失損失72,500元及勞動能力減少損失402,528 元
    部分：原告主張其受傷2 個月休養期間無法工作而須另行雇
    工代工29日，以每日2,500 元計，共支出72,500元。且因癒
    後因植皮區有疤痕沾黏現象，因此雙下肢活動靈活度與受傷
    害前相較，初期（半年內）約減少百分之40，長期而言，應
    可恢復到百分之80-85 ，而請求依每月基本工資15,840元及
    原告尚得工作至女性國人平均壽命77.81 歲而請求勞動能力
    減損402,528 元（計算式15840 ×40% ×6 個月＋15840 ×
    20% ×10個月＋17280 ×20% ×96個月＝402528）。惟查原
    告係27年1 月28日生，本件發生當時已68歲，早已逾勞動基
    準法第54條所規定之60歲強制退休年齡，依通常情形已難認
    原告有何勞動能力可言。而按「身體或健康受侵害，而減少
    勞動能力者，其減少及殘存勞動能力之價值，不能以現有之
    收入為準，蓋現有收入每因特殊因素之存在而與實際所餘勞
    動能力不能相符，現有收入高者，一旦喪失其職位，未必能
    自他處獲得同一待遇，故所謂減少及殘存勞動能力之價值，
    應以其能力在通常情形下可能取得之收入為標準」，復按「
    被害人因身體健康被侵害而喪失勞動能力所受之損害，其金
    額應就被害人受侵害前之身體健康狀態、教育程度、專門技
    能、社會經驗等方面酌定之，不能以一時一地之工作收入為
    準。又商人之經營能力固為勞動能力之一種，但營業收入乃
    出於財產之運用，資本及機會等皆其要素，不能全部視為勞
    動能力之所得。」，最高法院61年台上字第1987號及63年台
    上字第1394號判例意旨可參。原告主張其係從事外燴業務，
    乃係利用資本、機會及聘僱勞工而與其夫自營商業，但其已
    逾60歲之強制退休年齡，依一般通常情形，以其68歲高齡，
    在本地就業市場本無受僱從事勞動之能力存在，自不能以其
    現與其夫共同經營外燴營業，即謂其現仍有勞動能力。是原
    告雖主張其休養2 個月期間另行雇工支出72,500元，固據證
    人即所僱用之丙○○及戊○○到庭結證屬實，但此乃其經營
    商業雇用勞工資本支出，尚難以此即謂係原告勞動能力存在
    之證明，其主張自屬不能證明。又原告「因植皮區有疤痕沾
    黏現象，因此雙下肢活動靈活度與受傷害前相較，初期（半
    年內）約減少百分之40，長期而言，應可恢復到百分之80-8
    5 。」固有前開恩主翁醫院函復病歷摘要可憑，但揆之前開
    說明，原告既不能證明其有何勞動能力存在之事實，其請求
    至女性國人平均餘命77.81 歲止之勞動能力減少之損害402,
    528 元尤屬無據，自均不能准許。
  (五)精神慰撫金30萬元部分：查本件原告受有上開兩側小腿多處
    撕脫性深裂傷併皮膚、皮下組織及筋膜壞死等傷害，且經12
    日住院手術清創、植皮治療，並持續休養門診治療2 個月，
    對其生理、人格及心理勢將造成相當之活上不便及精神上痛
    苦，而原告為國小肄業，另被告則係國小畢業，無業，惟兩
    造名下均有多筆不動產而為有相當資產之人，有兩造稅務電
    子閘門財產所得調件明細表各一紙為憑，本院審酌兩造當事
    人之身份、地位、資力、經濟狀況及原告所受傷勢、被告侵
    害情節等一切情狀，認原告請求30萬元之慰撫金，尚屬過高
    ，應以20萬元為適當，原告請求逾此部分不能准許。
六、綜上所述，本件原告所得請求之損害金額計為醫療費用16,
    777 元、看護費損害31,680元、交通費用1,600 元、精神慰
    撫金20萬元，合計為250,057 元。
七、從而，原告依侵權行為損害賠償之法律關係，請求被告給付
    250,057 元及自起訴狀繕本送達之翌日即96年7 月11日起至
    清償日止，按法定週年利率百分之五計算之遲延利息，為有
    理由，應予准許。逾此部分之請求，即屬無據，應予駁回。
八、本件所命給付未逾50萬元，爰不待原告聲請，依民事訴訟法
    第389 條第1 項第5 款規定應依職權宣告假執行；被告陳明
    願供擔保請准免為假執行，於原告勝訴部分核無不合，爰酌
    定相當之擔保金准許之。至原告其餘假執行之聲請則因敗訴
    而失所依附，應併予駁回。
九、本件判決事證基礎已臻明確，兩造其餘攻擊、防禦方法及未
    經援用證據，經本院審酌後，認對於判決結果均無影響，爰
    不一一論述，併此指明。
據上論結，本件原告之訴一部為有理由，一部為無理由，並依民
事訴訟法第79條、第389 條第1 項第5 款、第392 條第2 項，判
決如主文。
中    華    民    國    97    年    3     月    27    日
                  民事第三庭    法  官  朱耀平
以上正本係照原本作成
如對本判決上訴，須於判決送達後20日內向本院提出上訴狀
中    華    民    國    97    年    3     月    27    日
                                書記官  陳淑芳


司法院資訊處製作；財團法人民間司法改革基金會備份。
